【裁判字號】    89,上更(一),22
【裁判日期】    890202
【裁判案由】    妨害投票
【裁判全文】
臺灣高等法院臺南分院刑事判決          八十九年度上更(一)字第二二號  Ａ
      上  訴  人
      即  被  告  辰  ○  ○
      右  一  人
      選任辯護人  蔡  碧  仲  律師
右上訴人因妨害投票案件，不服臺灣嘉義地方法院八十七年度訴字第五二八號，中華
民國八十八年二月二十六日第一審判決（起訴案號：臺灣嘉義地方法院檢察署八十七
年度偵字第三五四二、四五七○號），提起上訴，判決後經最高法院第一次發回更審
，本院判決如左：
      主      文
原判決關於辰○○、卯○○、丁○○○、壬○○、子○○、癸○○○、戊○○、己○○、乙○○、寅○○、丙○○、辛○○○、巳○○、丑○○、甲○○部分均撤銷。
辰○○共同以遷移戶籍非法之方法，使投票發生不正確之結果，處有期徒刑拾月，緩
刑年。褫奪公權年
卯○○、丁○○○、壬○○、子○○、癸○○○共同以遷移戶籍非法之方法，使投票
發生不正確之結果，各處有期徒刑柒月，均緩刑參年，均褫奪公權年。
戊○○、己○○、乙○○、寅○○、丙○○、辛○○○、巳○○、丑○○、甲○○均
無罪。
      事      實
一、辰○○係嘉義市第五屆東區仁和里里長之候選人，得知自本屆里長待遇大幅提昇
    ，競逐者眾，選情勢必激烈，為求順利當選，竟夥同親友卯○○、丁○○○、壬○○、子○○、癸○○○及已判決確定之朱春枝、蕭佩伶（二人業經原審判處有
    期徒刑六月，緩刑三年確定）、施奇楠（業經原審判處有期徒刑五月，緩刑三年
    確定）等人，共同基於妨害投票及使公務員登載不實之犯意聯絡，由卯○○等人
    於附表「虛報遷入日期」欄所示之日期，持原戶籍資料，向嘉義市東區戶政事務
    所『虛報』遷入附表所示嘉義市○○路四０八號辰○○住處，嗣經北門派出所警
    勤區員警洪榮仁數次前往複查，發覺卯○○等人實際均未住居於該處，乃於民國
    八十七年三月六日通報上開戶政事務所，該戶政事務所旋於三月十三日函知卯○○等人應於所限期間內至所辦理撤銷登記，逾期逕為撤銷遷入登記。卯○○、朱
    春枝、蕭佩伶、蕭敬敏則於八十七年四月三日復向上開戶政事務所『虛報』遷入
    同里成仁街一八一號、丁○○○則遷入公明路三七二號三樓三；子○○、壬○○
    、癸○○○、施奇楠等人則置之不理，該戶政事務所始依法分別於附表『撤銷遷
    入登記日期』欄所示日期，逕行撤銷遷入登記，復函知子○○等人，惟戶政機關
    於八十七年五月二十四日仍將卯○○、蕭佩伶、朱春枝、蕭敬敏、子○○、壬○○、癸○○○、施奇楠、丁○○○等九人編造入嘉義市第五屆仁和里里長選舉之
    『選舉人名冊』，而卯○○、蕭佩伶、朱春枝、子○○、壬○○、癸○○○、施
    奇楠、丁○○○等八人明知其等均未於各該選舉區「繼續居住四個月以上」，並
    非各該選舉區之選舉人，仍於八十七年六月十三日即嘉義市第五屆仁和里里長選
    舉之投票日，均前往該選區投票所『投票』支持辰○○，而圖以非法之方法使嘉
    義市第五屆仁和里里長選舉之投票發生不正確之結果，俟經開票結果辰○○得票
    數九十四票、比第二高票庚○○所得七十八票，雙方差距十六票。並足以生損害
    於戶籍機關及選舉委員會。
二、案經庚○○告發及臺灣嘉義地方法院檢察署檢察官自動檢舉偵查起訴。
      理      由
壹、被告辰○○、卯○○、丁○○○、壬○○、子○○、癸○○○有罪部分：
一、訊據上訴人即被告辰○○、卯○○、丁○○○、壬○○、子○○、癸○○○等人
    固於原審及本院審理時坦承有上開事實不諱，惟均矢口否認有何妨害投票等之犯
    行，並均辯稱：伊等均係枉云云。惟查：
  (一)上開被告中除辰○○外，其餘被告均未實際住居在嘉義市○區○○里○○路四０
    八號或同里成仁街一八一號，亦經警勤區警員洪榮仁查明無訛並通報嘉義市東區
    戶政事務所，有北門派出所戶口查察通報單影本、戶籍登記催告書、戶籍謄本、
    嘉義市東區戶政事務所函暨該所處理仁和里公明路四０八號虛報遷徙人口經過情
    形等附卷可按。而被告辰○○、卯○○、丁○○○、壬○○、子○○、癸○○○
    及已判決確定之施奇楠、朱春枝、蕭佩伶等人均於八十七年六月十三日前往嘉義
    市第五屆東區仁和里里長選舉之第八十一投票所投票，亦據其等供認在卷，復有
    臺灣省嘉義市第五屆里長選舉東區仁和里第八十一投開票所選舉人名冊乙冊在卷
    可稽。足證被告辰○○、卯○○、丁○○○、壬○○、子○○、癸○○○及已判
    決確定之施奇楠、朱春枝、蕭佩伶等人確有上開使投票發生不正確之結果。
  (二)按行政罰之目的及性質與刑事罰不同，並無代替刑法處罰犯罪之效力；違反行政
    法規之違法行為，如同時該當於刑法犯罪構成要件者，仍無礙於犯罪之成立，不
    因應受行政處罰而解免其刑事責任。本件被告中除辰○○外，其餘被告均未實際
    居住於嘉義市東區仁和里，竟虛報戶籍遷入登記；且本件被告卯○○、丁○○○
    、壬○○、子○○、癸○○○及施奇楠、朱春枝、蕭佩伶等八人均於八十七年六
    月十三日前往嘉義市第五屆東區仁和里里長選舉之第八十一投票所投票，其等行
    為顯有明知為不實之事項，而使公務員登載於職務上所掌之公文書，足以生損害
    於公眾或他人之犯行，因而其等不實之戶籍遷入登記行為除應依戶籍法規定處以
    行政罰鍰外，依法亦應以刑罰手段制裁之，即另犯有刑法第二百十四條之明知為
    不實之事項，而使公務員登載於職務上所掌之公文書，足以生損害於公眾或他人
    之犯行。
  (三)又依公職人員選舉罷免法第三十八條第三項、第四十五條之四、第四十五條之五
    、第六十五條等規定，候選人保證金之發還、沒收，競選經費捐贈之限制，選舉
    經費之補助，及有關全國不分區、僑居國外國民之國民大會代表、立法委員選舉
    當選人名額，均以得票比率之多寡而為決定及分配。參照上開規定，得票比率之
    多寡，除關係候選人之當選與否外，亦與上開各項選舉結果攸關。因之，刑法第
    一百四十六條所謂使投票發生不正確之結果，除指使某候選人當選與否之選舉結
    果外，兼指使得票比率等投票結果發生不正確結果之情形在內。按憲法第一百二
    十九條所規定之無記名投票，固有使投票內容隱密之效果，惟倘無居住之事實，
    而虛報戶籍遷入登記，經戶籍機關編入選舉人名冊，並參加選舉投票，顯足以使
    該選舉區計算得票比率基礎之選舉人人數及投票之票數為不實之增加；且虛報遷
    入之人數愈多，虛增之選舉人數及投票之票數亦相對增加。縱因查證困難，無法
    得知其等投票選舉之特定候選人為誰，然不論投與何人，既已使選舉權人之人數
    及投票數為不實之增加，自足以使投票發生不正確之結果，尤以小型選舉區（如
    鄉、鎮、市、區、村、里長或代表選舉）之影響為顯著。
  (四)又公職人員選舉罷免法第十五條第一項規定，有選舉權人在各該選舉區繼續居住
    四個月以上者，為公職人員選舉各該選舉區之選舉人。依其文義解釋，係以有選
    舉權人在各該選舉區繼續居住滿四個月以上，為取得各該選舉區選舉人資格之要
    件。揆其立法意旨，無非以民選公職人員係代表人民行使公權力，自應獲得各該
    選舉區居民多數之支持與認同，始具實質代表性，並符合選賢與能及主權在民之
    精神。尤其地方公職人員選舉之結果，關係各該地區公共行政管理、資源分配或
    公共事務之監督，與各該地區居民之生活及利益相關。且各該地區之實際需要如
    何，何項公共事務應予興革，何人適合擔任此項公職，而得以最妥適執行公權力
    ，應屬繼續居住於該地區一定時間以上之居民知之最詳。因此，由具有該項資格
    之選舉權人投票選舉該選區之地方公職人員，較能達到選賢與能，造福鄉梓之目
    的。反之，倘未曾於該選舉區居住，或居住期間未達一定時間者，依上開意旨反
    面解釋，自不適於選舉該選舉區之公職人員。同法第二十三條雖規定，選舉人名
    冊，由鄉（鎮、市、區）戶籍機關依戶籍登記簿編造；凡投票前二十日已登錄戶
    籍登記簿，依規定有選舉人資格者，應一律編入名冊。依此規定，凡編入選舉人
    名冊者，除於投票前二十日已登錄戶籍登記簿外，尚須「依規定有選舉人資格者
    」為限。又同法施行細則第二條第一項規定，本法第四條居住期間之計算所依據
    之戶籍登記，應由戶籍機關切實查察，其遷入登記不實者，應依法處理。而戶籍
    法第二十四條規定，戶籍登記事項有錯誤或脫漏時，應為更正之登記；同法第二
    十五條規定，戶籍登記事項自始不存在或自始無效時，應為撤銷之登記。依上開
    規定觀之，虛報遷入戶籍登記，應屬戶籍法第二十五條所定戶籍登記事項自始不
    存在或自始無效而應為撤銷登記之範疇。則虛報戶籍遷入登記，既應由戶籍機關
    依規定為撤銷登記，於此情形，能否以其不實之戶籍遷入登記，而認為已具備該
    選舉區選舉人資格之適法要件，已值商榷。尤其候選人之親友以選舉該特定候選
    人為目的，並無遷入及居住於該選舉區之事實，而於四個月前虛報戶籍遷入登記
    ，經戶籍機關編入選舉人名冊，並公告確定，而參加投票選舉，於選舉後辦理戶
    籍遷出者，如仍認屬合法之選舉人，無異任由與選舉區內利害無關之人代為行使
    選舉權，自與公職人員選舉罷免法第十五條第一項規定之立法意旨有悖。又刑法
    第一百四十六條之妨害投票結果正確罪，係採概括規定，泛指以詐術或其他一切
    非法方法，使投票發生不正確之結果者，均屬之。此觀該條之立法理由記載：「
    查第二次修正案理由謂外國立法例，對於選舉之舞弊，可分兩派：一為列舉規定
    ，法國、比國、義大利、西班牙、匈牙利、英國、美國等國是也。一為概括規定
    ，德國、奧國、芬蘭等國是也。第一派之選舉法，雖屢經更改，然難臻嚴密，即
    如法國：：曾經六次修改，其列舉之犯罪行為，幾及百種，仍有未盡，乃於一九
    ○二年三月三十日頒布概括規定之條文，蓋以列舉終有遺漏也。原案第一百五十
    八條第一項係仿列舉式。其所注意者，一為選舉名簿，一為無資格之投票，其嚴
    密不如法國，且於投票後，選舉結果前一切弊端無明文處罰，故本案擬從第二派
    為概括之規定。又原案關於選舉名簿一層，係本條之未遂罪與偽造公文書罪為想
    像上之兩罪競合，仍依併合論罪，從重處斷，故不另為規定．．．」即明。足見
    虛報戶籍遷入登記，使公務員登載於選舉名冊並公告確定，取得形式上之投票權
    以投票，致投票發生不正確之結果者，應屬該條所指之非法方法。依憲法規定，
    人民固有遷徙之自由，但並無為虛偽戶籍登記之自由與權利。被告卯○○等人倘
    以投票選舉辰○○之目的，虛報戶籍遷入登記，即屬刑法第一百四十六條所規定
    之非法方法，與憲法所保障之遷徙自由無關。
  (五)綜上所述，被告辰○○、卯○○、丁○○○、壬○○、子○○、癸○○○有共同
    以遷移戶口之非法之方法，使投票發生不正確之結果及明知為不實之事項，而使
    公務員登載於職務上所掌之公文書，足以生損害於公眾或他人之犯行，已彰彰明
    甚，其等所辯無上開犯行云云，純係飾卸之詞，不足採信，本件事證明確，被告
    辰○○、卯○○、丁○○○、壬○○、子○○、癸○○○等人犯行均堪認定。
二、被告辰○○為嘉義市第五屆東區仁和里里長之候選人，為求順利當選，乃與其餘
    被告卯○○、丁○○○、壬○○、子○○、癸○○○及已判決確定之朱春枝、蕭
    佩伶、施奇楠等人共同謀議，將其等之戶籍遷入未實際居住之東區○○里○○路
    四０八號或同里成仁街一八一號戶內，以便取得在開里選舉里長之投票權，進而
    投票支持被告辰○○，冀以此非法之方法使投票發生不正確之結果，而被告卯○○、丁○○○、壬○○、子○○、癸○○○及朱春枝、蕭佩伶、施奇楠等八人並
    前往投票，因開票結果被告辰○○在第八十一投票所所得票數為九十四票，較次
    高票之庚○○所得七十八票，多出十六票，有第八十一投（開）票所報告表乙份
    附卷可稽，因此發生不正確之結果，核被告辰○○、卯○○、丁○○○、壬○○
    、子○○、癸○○○六人所為為均係犯刑法第一百四十六條第一項之以遷移戶籍
    非法之方法使投票發生不正確之結果罪，及刑法第二百十四條之明知為不實之事
    項，而使公務員登載於職務上所掌之公文書罪。公訴人認被告等人係犯刑法第一
    百四十六條第二項、第一項之未遂犯，顯有未洽，又公訴人雖未將被告等人所另
    犯之刑法第二百十四條之使公務員登載不實之犯行起訴，惟被告等所涉此部分之
    犯罪事實核與公訴人所起訴之犯罪事實有方法結果之牽連關係，屬同一事實，為
    裁判上一罪，本院自得就此部分逕予審認。被告辰○○、卯○○、丁○○○、壬○○、子○○、癸○○○六人所犯刑法第一百四十六條第一項之妨害投票正確罪
    及刑法第二百十四條之使公務員登載不實罪間，有方法結果之牽連關係，為牽連
    犯，應從一重刑法第一百四十六條第一項之妨害投票正確罪處斷。按共同正犯之
    意思聯絡，原不以數人間直接發生為限，即有間接聯絡者，亦包括在內，如甲分
    別邀約乙、丙犯罪，雖乙丙間彼此並無直接之聯絡，亦無礙於其為共同正犯之成
    立（最高法院七十七年台上字第二一三五號判例參照）。共謀之被告卯○○、丁○○○、壬○○、子○○、癸○○○及已判決確定之朱春枝、蕭佩伶、施奇楠等
    人業已前往投票，其等犯罪行為已實施，自應對於全部所發生之結果，共同負責
    （最高法院二十八年上字第三一一０號判例參照）。從而被告辰○○與被告卯○○、丁○○○、壬○○、子○○、癸○○○及已判決確定之朱春枝、蕭佩伶、施
    奇楠等人有犯意之聯絡及行為之分擔，均應論以共同正犯。原審予以論罪科刑，
    並對被告辰○○量處有期徒刑捌月，緩刑肆年。對被告壬○○、子○○、癸○○○各處有期徒刑伍月，均緩刑參年。對被告卯○○、丁○○○各處有期徒刑陸月
    ，均緩刑參年，固非無見。唯查：（一）公職人員選舉罷免法第九十八條第三項
    規定犯刑法分則第六章之妨害投票罪，宣告有期徒刑以上之刑者，並宣告褫奪公
    權，原審將被告辰○○、卯○○、丁○○○、壬○○、子○○、癸○○○分別判
    處有期徒刑在案，惟未依公職人員選舉罷免法第九十八條第三項之規定併宣告褫
    奪公權，即有未洽。（二）又被告辰○○、卯○○、丁○○○、壬○○、子○○
    、癸○○○共同以虛報不實之方式申請辦理戶籍遷入，使該管戶籍機關或選舉委
    員會，將此不實之事項登載於戶籍記事或選舉名冊，足以生損害於該管戶籍機關
    及選舉委員會，另犯刑法第二百十四條之使公務員登載不實罪，原審就此未論及
    ，亦有未洽。（三）又被告卯○○、子○○、壬○○、癸○○○、丁○○○、朱
    春枝、蕭佩伶、施奇楠等八人前往投票，因開票結果被告辰○○在第八十一投票
    所所得票數為九十四票，較次高票之庚○○所得七十八票，多出十六票，因此發
    生不正確之投票結果，則被告辰○○、卯○○、丁○○○、壬○○、子○○、癸○○○等人均為既遂犯，惟原審卻將此部分亦認為未遂犯，顯亦有未洽。被告等
    上訴意旨猶執前詞，否認犯罪，雖不足採，惟原判決既有可議，自應由本院將原
    判決關於被告辰○○、卯○○、丁○○○、壬○○、子○○、蔡陳淑部分撤銷改
    判。爰審酌選舉乃民主政治之重要表徵，而『賄選』、『幽靈人口』實為敗壞選
    風之主要根源，故世界各民主法治國家莫不懸為厲禁，全力遏止，檢察機關有鑑
    於國內社會環境急速變遷，民眾法治尚待加強，因此，每逢選舉開始前，均利用
    各傳播媒體，籲請各候選人依法清白、正當參選，詎被告辰○○等仍置若罔聞，
    以身試法，無視法律之存在，從事大量移植『幽靈人口』，影響選風至鉅，被告
    辰○○身為里長（本屆為競選連任），不知恪遵法令，清白參選，竟仍移植『幽
    靈人口』意圖以不法手段當選里長；被告壬○○、子○○及癸○○○等人實際前
    往投票；被告卯○○、、丁○○○等人接獲戶政機關通知應將戶口遷回原戶籍所
在地，非但置之不理，竟又將其等戶籍遷往同里之另一戶內，復於投票日前往投
    票，足證其等意圖使投票發生不正確結果之決意甚堅；分別量處如主文第二項、
    第三項所示之刑。又被告辰○○、卯○○、丁○○○、壬○○、子○○、癸○○○等人，前均未曾受有期徒刑以上刑之宣告，此有臺灣嘉義地方法院檢察署刑案
    資料查註記錄表附卷可稽，因一時失慮，偶罹刑典，事後已坦承犯行，深具悔意
    ，經此刑之宣告後，應知警惕而無再犯之虞，本院因認暫不執行其刑為當，乃分
    別予以宣告緩刑年，用啟自新。又被告辰○○、卯○○、丁○○○、壬○○、
    子○○、癸○○○均分別經本院判處有期徒刑在案，爰均分別依公職人員選舉罷
    免法第九十八條第三項之規定併宣告褫奪公權年。又本件原審因適用法條不當
    而撤銷，本院自得諭知較重於原審判決之刑，併此敘明。
貳、被告戊○○、己○○、乙○○、寅○○、丙○○、辛○○○、巳○○、丑○○、
    甲○○均無罪部分：
一、公訴意旨略以：被告辰○○係嘉義市第五屆東區仁和里里長之候選人，得知自本
    屆里長待遇大幅提昇，競逐者眾，選情勢必激烈，為求順利當選，竟夥同親友卯
    ○○、丁○○○、壬○○、子○○、癸○○○及戊○○、己○○、乙○○、寅○○、丙○○、辛○○○、巳○○、丑○○、甲○○及已判決確定之朱春枝、蕭佩
    伶（二人業經原審判處有期徒刑六月，緩刑三年確定）、蕭敬敏、邱郭圓（二人
    業經原審判處有期徒刑肆月，緩刑三年確定）、施奇楠（業經原審判處有期徒刑
    五月，緩刑三年確定）等人，共同基於妨害投票之犯意聯絡，由卯○○等人於附
    表「虛報遷入日期」欄所示之日期，持原戶籍資料，向嘉義市東區戶政事務所『
    虛報』遷入附表所示嘉義市○○路四０八號辰○○住處，嗣經北門派出所警勤區
    員警洪榮仁數次前往複查，發覺卯○○等人實際均未住居於該處，乃於民國八十
    七年三月六日通報上開戶政事務所，該戶政事務所旋於三月十三日函知卯○○等
    人應於所限期間內至所辦理撤銷登記，逾期逕為撤銷遷入登記。其中乙○○、丑
    ○○、巳○○、戊○○、甲○○、己○○、邱郭圓經催告後，均辦理撤銷遷入；
    卯○○、朱春枝、蕭佩伶、蕭敬敏則於八十七年四月三日復向上開戶政事務所『
    虛報』遷入同里成仁街一八一號、丁○○○則遷入公明路三七二號三樓三；子○○、壬○○、癸○○○、施奇楠等人則置之不理，該戶政事務所始依法分別於附
    表『撤銷遷入登記日期』欄所示日期，逕行撤銷遷入登記，復函知子○○等人，
    惟戶政機關於八十七年五月二十四日仍將子○○、壬○○、癸○○○、卯○○、
    朱春枝、蕭佩伶、蕭敬敏、施奇楠編造入嘉義市第五屆仁和里里長選舉之『選舉
    人名冊』，而卯○○、子○○、壬○○、癸○○○、蕭佩伶、朱春枝、丁○○○
    、施奇楠等八人明知其等均未於各該選舉區「繼續居住四個月以上」，並非各該
    選舉區之選舉人，仍於八十七年六月十三日即嘉義市第五屆仁和里里長選舉之投
    票日，均前往該選區投票所『投票』支持辰○○，而圖以非法之方法使嘉義市第
    五屆仁和里里長選舉之投票發生不正確之結果，俟經開票結果辰○○得票數九十
    四票、比第二高票庚○○所得七十八票，雙方差距十六票。因認被告戊○○、己○○、乙○○、寅○○、丙○○、辛○○○、巳○○、丑○○、甲○○亦涉有刑
    法第刑法第一百四十六條之以詐術或其他非法之方法，使投票發生不正確之結果
    未遂罪。
二、訊據上訴人即被告戊○○、己○○、乙○○、寅○○、丙○○、辛○○○、巳○○、丑○○、甲○○均矢口否認有上開犯行，並均辯稱：伊等經戶政機關通知後
    ，即撤銷遷入登記，伊等並未違法云云。
三、按犯罪事實應依證據認定之，無證據不得推定其犯罪事實；又不能證明被告犯罪
    或其行為不罰者，應諭知無罪之判決，為刑事訴訟法第一百五十四條、第三百零
    一條第一項所明文。又事實之認定，應憑證據，如未能發現相當之證據，或證據
    不足以證明，自不能以推測或擬制之方法，為裁判之基礎。
四、經查：(一)本件被告戊○○、己○○、乙○○、寅○○、丙○○、辛○○○、巳○○、丑○○、甲○○固分別有於如附表所示之日期遷入嘉義市○區○○里○○路
    四０八號之事實，惟被告乙○○、巳○○、丑○○三人於八十七年二月六日遷入
    後，已分別於八十七年三月十九日、同年三月二十日撤銷遷入登記；被告己○○
    、寅○○二人於八十七年二月七日遷入後，已分別於八十七年三月二十日撤銷遷
    入登記，被告戊○○於八十七年二月九日遷入後，已於八十七年三月二十日撤銷
    遷入登記；被告辛○○○、甲○○二人於八十七年二月十一日遷入後，已分別於
    八十七年三月十九日、二十日撤銷遷入登記；被告丙○○於八十七年二月十日遷
    入後，已於八十七年三月三十一日撤銷遷入登記，分別有其等之戶籍謄本足稽，
    顯見被告戊○○、己○○、乙○○、寅○○、丙○○、辛○○○、巳○○、丑○○、甲○○等人分別於八十七年二月間雖有將戶籍遷入上開嘉義市○區○○里○○路四０八號，惟僅經過月餘即分別於八十七年三月間又遷回，戶政機關又未將
    之編入仁和里之選舉名冊，縱其等遷移戶口之目的係在選舉里長，惟既尚未由戶
    政機關編為選舉名冊以前即速又遷回，因而被告戊○○、己○○、乙○○、寅○○、丙○○、辛○○○、巳○○、丑○○、甲○○等人顯無法為仁和里里長之選
    舉人，再按刑法第一百四十六條第一項妨害投票正確罪，其犯罪構成要件係「以
    詐術或其他非法方法，使投票發生不正確結果或變造投票之結果者」為限，而所
    謂「詐術」係指以欺罔方法使人陷於錯誤而言，如作票、偽造選舉人名冊等是；
    至所謂「其他非法方法」係指除詐術外之其他非法所允許者而言，而刑法第二十
    五條之未遂犯，係指已著手於犯罪之實行而不遂者而言，本件被告戊○○、己○○、乙○○、寅○○、丙○○、辛○○○、巳○○、丑○○、甲○○雖有遷移戶
    口之事實，惟尚未被編入仁和里之選舉名冊，不能為仁和里里長之選舉人，亦不
    能發生投票不正確之結果，顯見本件此部分被告等人尚未著手犯罪之實行，亦無
    所謂未遂犯之問題。(二)依上所述，本件被告戊○○、己○○、乙○○、寅○○、
    丙○○、辛○○○、巳○○、丑○○、甲○○所為核與刑法第一百四十六條第二
    項、第一項之以詐術或其他非法之方法，使投票發生不正確之結果之未遂罪之構
    成要件尚屬有間。此外又查無其他任何積極之證據，足認被告戊○○、己○○、
    乙○○、寅○○、丙○○、辛○○○、巳○○、丑○○、甲○○等人有上開刑法
    第一百四十六條第二項、第一項之罪嫌，此部分尚屬不能證明被告戊○○、己○○、乙○○、寅○○、丙○○、辛○○○、巳○○、丑○○、甲○○犯罪，原審
    疏未詳查，遽認被告等人有使投票發生不正確之結果未遂罪，並加以論罪科刑，
    容有未洽。被告等上訴意旨，指摘原判決採證不當，否認其有犯罪，為有理由，
    自應由本院將原判決關於戊○○、己○○、乙○○、寅○○、丙○○、辛○○○
    、巳○○、丑○○、甲○○部分撤銷，改諭知被告戊○○、己○○、乙○○、寅
    ○○、丙○○、辛○○○、巳○○、丑○○、甲○○均無罪之判決。
據上論斷，應依刑事訴訟法第三百六十九條第一項前段、第三百七十條、第三百六十
四條、第二百九十九條第一項前段、第三百零一條第一項，公職人員選舉罷免法第九
十八條第三項，刑法第二十八條、第一百四十六條第二項第一項、第二百十四條、第
五十五條、第三十七條第二項、第七十四條第一款，判決如主文。
本案經檢察官楊治宇到庭執行職務。
中    華    民    國      八十九      年      二      月        二      日
                                  臺灣高等法院臺南分院刑事第六庭
                                      審判長法官  林    金    村
                                            法官  茆    臺    雲
                                            法官  顏    基    典
右正本證明與原本無異。
如不服本判決，應於判決送達後十日內向本院提出上訴狀，其未敘述理由者並應於提
出上訴狀後十日內向本院補提理由書（應附繕本)。
                                      法院書記官  呂    嘉    文
中    華    民    國      八十九      年      二      月        九      日
附錄本判決論罪科刑法條：
刑法第一百四十六條：
以詐術或其他非法之方法，使投票發生不正確之結果或變造投票之結果者，處五年以
下有期徒刑。
前項之未遂犯罰之。
刑法第二百十四條：
明知為不實之事項，而使公務員登載於職務上所掌之公文書，足以生損害於公眾或他
人者，處三年以下有期徒刑、拘役或五百元以下罰金。
附表：
┌──┬─────┬───────┬──────┬───────┬────
│    │          │              │            │              │
│編號│姓      名│住          址│虛報遷入日期│虛報遷入地址  │撤銷遷入
│    │          │              │            │              │登記日期
│    │          │              │            │              │
├──┼─────┼───────┼──────┼───────┼────
│    │卯  ○  ○│嘉義市西區重興│八十七年二月│嘉義市東區仁和│
│    │( 蕭佩伶、│          │            │里公明路四０八│
│ 一 │  朱春枝、│里北興街二八六│六日        │號            │
│    │  蕭敬敏 )│              ├──────┼───────┼────
│    │          │號            │同年四月三日│同右里成仁街一│八十七年
│    │          │              │            │八一號        │六月二十
│    │          │              │            │              │六日
├──┼─────┼───────┼──────┼───────┼────
│    │子  ○  ○│嘉義市西區保安│            │同右里公明路四│
│ 二 │( 蔡明墇、│里八德路一六０│同年二月五日│              │同年六月
│    │癸○○○ )│號            │            │０八號        │
└──┴─────┴───────┴──────┴───────┴────
┌──┬─────┬───────┬──────┬───────┬────
│    │          │嘉義市西區培元│            │              │
│ 三 │施  奇  楠│里新興路一六０│同年二月十日│同  右│同年六月
│    │          │號            │            │              │十七日
├──┼─────┼───────┼──────┼───────┼────
│    │          │嘉義市西區竹文│同年二月二日│同          右│
│ 四 │丁○○○  │里北興街二三七├──────┼───────┼────
│    │          │號            │            │同右路三七二號│同年七月
│    │          │              │            │三樓三        │三日
├──┼─────┼───────┼──────┼───────┼────
│    │          │嘉義市東區新店│            │              │
│ 五 │丑  ○  ○│里林森東路二六│同年二月六日│同右路四０八號│同年三月
│    │          │九巷四十二號三│            │              │三月二十
│    │          │樓三          │            │              │日
├──┼─────┼───────┼──────┼───────┼────
│    │          │              │            │              │
│ 六 │謝  賓  漢│同右巷六十六號│同年二月六日│同          右│同年三月
│    │          │              │            │              │十九日
└──┴─────┴───────┴──────┴───────┴────
┌──┬─────┬───────┬──────┬───────┬────
│    │          │嘉義市東區太平│            │              │
│ 七 │乙  ○  ○│里民權路一一二│同年二月六日│同          右│同年三月
│    │          │巷十四號三樓  │            │              │二十日
├──┼─────┼───────┼──────┼───────┼────
│    │          │嘉義市東區安寮│            │              │
│ 八 │戊  ○  ○│里吳鳳南路三六│同年二月九日│同          右│同   右
│    │          │              │            │              │
│    │          │五巷七十六弄五│            │              │
│    │          │號            │            │        │
├──┼─────┼───────┼──────┼───────┼────
│    │          │同右里芳安路三│            │              │
│ 九 │己  ○  ○│              │同年二月七日│同          右│同  右
│    │          │              │            │              │
│    │          │三五巷十八號  │            │              │
└──┴─────┴───────┴──────┴───────┴────
┌──┬─────┬───────┬──────┬───────┬────
│    │          │同右路三七六巷│            │              │
│ 十 │邱  郭  圓│              │同        右│同          右│同  右
│    │          │              │            │              │
│    │          │一號          │            │              │
├──┼─────┼───────┼──────┼───────┼────
│    │          │              │            │              │
│十一│寅  ○  ○│同右路四０四號│同        右│同          右│同   右
│    │          │              │            │              │
├──┼─────┼───────┼──────┼───────┼────
│    │          │嘉義市○區○街│            │              │
│十二│甲  ○  ○│里中正路三０二│同年二月十日│同          右│同年三月
│    │          │號            │            │              │十九日
├──┼─────┼───────┼──────┼───────┼────
│    │          │嘉義市西區榮檜│            │              │
│十三│丙  ○  ○│里長榮街二七八│同年二月十日│同          右│同年三月
│    │          │號            │            │              │三十一日
└──┴─────┴───────┴──────┴───────┴────
┌──┬─────┬───────┬──────┬───────┬────
│    │          │嘉義市東區興仁│            │              │
│十四│辛○○○  │里興仁街十五巷│同年二月十一│同          右│同年三月
│    │          │三十號        │日          │              │二十日
└──┴─────┴───────┴──────┴───────┴────


司法院資訊處製作；財團法人民間司法改革基金會備份。
